【裁判字號】    96,訴,164
【裁判日期】    970409
【裁判案由】    分割共有物
【裁判全文】
臺灣屏東地方法院民事判決               96年度訴字第164號
原      告  甲○○
被      告  寅○○
被      告  丑○○○
訴訟代理人  子○○
被      告  庚○○○
被      告  己○○
被      告  辛○○
被      告  戊○○
被      告  丙○○
被      告  丁○○
被      告  乙○○
被      告  癸○○
被      告  壬○○
前列四人共同
兼訴訟代理  丁○○
人
上列當事人間分割共有物事件，經本院於民國97年3 月26日言詞
辯論終結，判決如下：
    主      文
被告戊○○、丁○○、丙○○、李金山、癸○○、壬○○應就被
繼承人李全得所有坐落屏東縣枋寮鄉○○段二七九之一地號、地
目田、面積四二零四三平方公尺之土地應有部分十五分之一，辦
理繼承登記。
兩造共有坐落屏東縣枋寮鄉○○段二七九之一地號、地目田、面
積四二零四三平方公尺之土地，依下列方法分割：如附圖（Ａ）
所示編號（1） 部分面積二五七二平方公尺及編號（9） 部分面
積五八三七平方公尺，合計面積八四零九平方公尺分歸被告己○○取得；編號（2） 部分面積八四零八平方公尺分歸原告甲○○
取得；編號（3） 部分面積四六二五平方公尺分歸被告丑○○○
取得；編號（4） 部分面積二八零三平方公尺分歸被告丁○○取
得；編號（5） 部分面積二八零三平方公尺分歸被告戊○○、丁○○、丙○○、李金山、癸○○、壬○○取得，並保持公同共有
；編號（6） 部分面積二八零三平方公尺分歸被告庚○○○取得
；編號（7） 部分面積八四零八平方公尺分歸被告辛○○取得；
編號（8） 部分面積三七八四平方公尺分歸被告寅○○取得。訴
訟費用由兩造按原應有部分比例負擔。
    事實及理由
一、本件被告庚○○○經合法通知，無正當理由，未於言詞辯論
    期日到場，核無民事訴訟法第386 條各款所列情形，爰依原
    告聲請，由其一造辯論而為判決。
二、原告起訴主張：坐落屏東縣枋寮鄉○○段279 －1 地號、地
    目田、面積42,043平方公尺之土地（下稱系爭土地）為兩造
    所共有。原告應有部分各5 分之1 ，被告等合計應有部分5
    分之4 ，即被告李全得應有部分15分之1 、被告寅○○應有
    部分100 分之9 、被告丑○○○應有部分100 分之11、被告
    丁○○應有部分15分之1 、被告庚○○○應有部分15 分 之
    1 、被告己○○應有部分100 分之20，被告辛○○應有部分
    5 分之1 。因系爭土地共有分管，處分不易，依其使用目的
    並非不能分割，亦無不分割之約定。又被告戊○○、丁○○
    、丙○○、李金山、癸○○及壬○○（下統稱被告戊○○等
    6 人）之被繼承人李全得已於起訴前死亡（93年6 月17 日
    死亡，有原告提出之戶籍謄本及繼承系統表為憑），其所遺
    系爭土地所有權應有部分15分之1 迄未辦理繼承登記，被告
    戊○○等6 人應就李全得所有系爭土地所有權應有部分15分
    之1 一併辦理繼承登記，以利分割。為此聲明：求為判決如
    主文所示，即請求准依附圖（Ａ）所示裁判分割。
三、被告己○○抗辯稱：不同意附圖（Ａ）之分割。希望依照附
    圖（Ｂ）及96年9 月5 日之複丈成果圖分割，這樣併在一塊
    對於被告耕作比較方便，且應由附圖（Ａ）所示小的編號1
    地併入編號大的9 地。被告戊○○亦同意依被告己○○之分
    割方案。其餘被告除被告庚○○○未於言詞辯論期日到場，
    亦未提出書狀作何聲明陳述外，均同意原告主張附圖（Ａ）
    之分割方案。另被告丁○○、丙○○、李金山、癸○○及壬○○等5 人）並主張繼承被繼承人李全得所分得附圖（Ａ）
    編號（5） 部分，均保持共有。
四、按各共有人，除因物之使用目的不能分割或契約訂有不分割
    之期限者外，得隨時請求分割共有物，民法第823 條第1 項
    定有明文。本件原告主張系爭土地為兩造所共有，原告應有
    部分各5 分之1 ，被告等合計應有部分5 分之4 ，即被告李
    全得應有部分15分之1 、被告寅○○應有部分100 分之9 、
    被告丑○○○應有部分100 分之11、被告丁○○應有部分15
    分之1 、被告庚○○○應有部分15分之1 、被告己○○應有
    部分100 分之20，被告辛○○應有部分5 分之1 。又被告戊○○等6 人之被繼承人李全得已於起訴前死亡，其所遺系爭
    土地所有權應有部分15分之1 迄未辦理繼承登記，被告戊○○等6 人應就李全得所有系爭土地所有權應有部分15分之1
    一併辦理繼承登記，以利分割。且系爭土地並無依物之使用
    方法不能分割之情形，兩造對亦無不得分割之約定，惟就分
    割方法無從達成協議等情，業據其提出與所述相符之土地登
    記謄本、地籍圖、繼承系統表及戶籍謄本等件為證，復為被
    告等所不爭執，堪信為真實。從而，原告訴請被告戊○○等
    6 人應就其被繼承人李全得所遺系爭土地所有權應有部分15
    分之1 辦理繼承登記，及裁判分割系爭土地，於法即無不合
    ，應予准許。
五、次按請求共有物之分割，應由法院依民法第824 條命為適當
    之分配，不受當事人主張之拘束，法院則應參酌當事人之聲
    明、共有物之性質、經濟效用及全體共有人利益等公平決定
    之。經查：系爭土地南北坐向，西側面臨寬約3 米之產業道
    路，各共有人分管土地除被告庚○○○部分荒廢外，均各有
    種植芒果、蓮霧、鳳梨、蕃茄、香蕉等作物，業經本院至現
    場勘驗明確，且囑託屏東縣屏東地政事務所派員實施測量，
    有勘驗筆錄及土地複丈成果圖在卷可稽（見本院卷第61頁）
    ，亦有現場照片（見卷第120 －121 頁）為證，堪認屬實。
    另被告丑○○○、寅○○、辛○○均各陳明其分管使用之土
    地上尚有工寮等地上物。又除被告己○○、戊○○外，均希
    望依分別使用系爭土地現況及依附圖（Ａ）分割方案分割。
    被告己○○則主張依附圖（Ｂ）及96年9 月5 日之複丈成果
    圖分割，所持理由為併同一塊分割，耕作上比較方便。本院
    審酌上情，認按系爭土地現況及依附圖（Ａ）分割，較能符
    合兩造之利益。至於依被告己○○之附圖（Ｂ）及96年9 月
    5 日之複丈成果按其應有部分併同一塊分割，被告己○○耕
    作上固較方便；惟未能依兩造間之分管使用土地之現況分割
    ，致使各共有人分割後，其原耕作之作物或地上物未分配在
    其分割之土地上，反易造成糾紛及損失。況依被告己○○自
    承依原告主張之附圖（Ａ）分割，編號9 部分本為伊所管用
    ，編號1 部分，有一部分為伊管用，一部分則為伊叔叔耕作
    ，但他沒有所有權等語，顯見如按附圖（Ａ）分割，亦依被
    告己○○管用土地現況分割，且查其分得之編號1 部分土地
    面積為2572平方公尺，並不違反農業發展條例第16條第1 項
    前段每宗耕地分割後每人所有面積未達0 ‧25公頃者，不得
    分割之規定。另查被告戊○○僅主張同意被告己○○之分割
    方案，但並未反對被告丁○○、丙○○、李金山、癸○○及
    壬○○等5 人）主張被繼承人李全得分得附圖（Ａ）編號（
     5）部分，均保持共有。本院進而審酌兩造應有部分比例面
    積，分割後之整體形狀、對外通行需求，及經濟效益等一切
    情狀，認以如主文第2 項所示即附圖（Ａ）之分割方案分割
    ，較為適當公平。
六、結論，原告之訴為有理由，依民事訴訟法第385 條第1 項前
    段、第80條之1，判決如主文。
中    華    民    國    97    年    4     月    9     日
                  民事第二庭  法  官  胡晏彰
正本係照原本作成。
如對判決上訴，須於判決送達後20日內向本院提出上訴狀，其未
表明上訴理由者，應於提出上訴後20日內向本院補提理由書狀。
                              書記官  顏子仁
中    華    民    國    97    年    4     月    9     日


司法院資訊處製作；財團法人民間司法改革基金會備份。
